【裁判字號】    97,易,3661
【裁判日期】    980220
【裁判案由】    傷害
【裁判全文】
臺灣臺北地方法院刑事判決              97年度易字第3661號
公  訴  人  臺灣臺北地方法院檢察署檢察官
被      告  甲○○
上列被告因家庭暴力之傷害案件，經檢察官提起公訴（97年度偵
字第19178號），本院判決如下：
    主  文
甲○○傷害人之身體，處拘役伍拾日，如易科罰金以新臺幣壹仟
元折算壹日。
其餘被訴部分公訴不受理。
    犯罪事實
一、甲○○與乙○○係夫妻關係，為家庭暴力防治法第3條第1款
    所稱之家庭成員。於民國（下同）97年2月1日上午8、9時許
    左右，在臺北縣汐止市○○路○段322巷14號7樓內，甲○○
    因不滿其妻乙○○外出工作，而表示其無法照顧子女，使乙
    ○○因而無法外出準時工作，遂與甲○○發生口角，並將塑
    膠水杯丟擲於地，甲○○竟基於傷害之故意，於上址客廳處
    先抓住乙○○之頭髮，而與乙○○發生互毆，並將乙○○拖
    往浴室繼續徒手毆打，致乙○○受有頂葉處頭皮21公分紅
    腫、枕葉處頭皮43公分紅腫、左眉毛處22.5公分瘀腫、
    左側臉部43公分紅腫、右手背3.52公分瘀紅腫、上嘴唇
    1.51公分紅腫及鼻部32公分瘀腫等傷害。
二、案經乙○○訴由臺灣臺北地方法院檢察署檢察官偵查起訴。
    理  由
壹、程序部分：
一、案件由犯罪地或被告之住所、居所或所在地之法院管轄，刑
    事訴訟法第5條第1項有明文規定。被告之所在地，係以起訴
    時為標準，管轄之有無，應依職權調查之（最高法院48年台
    上字第837號判例意旨參照）。經查：本案經檢察官於97年
    12月9日提起公訴，於同年12月15日繫屬本院，有本院收狀
    章戳在卷可參。而被告甲○○於本案起訴時之戶籍設於臺北
    市○○區○○路一段350號4樓之33，並於97年12月31日遷移
    至臺北縣淡水鎮○○路136巷57號8樓，有遷徙紀錄資料查詢
    結果單、個人基本查詢資料附卷為證，是被告於起訴時之住
    所係在本院轄區，本院自有管轄權，合先敘明。
二、證人乙○○未經具結之偵訊證詞：
    (一)按證人、鑑定人依法應具結而未具結者，其證言或鑑定意
      見，不得作為證據，刑事訴訟法第158條之3定有明文，此
      規定乃為擔保證人據實陳述，以確保司法權作用之正確性
      而設，此與同法第159條以下之傳聞法則主要在落實被告
      反對詰問權之行使，保障其訴訟上之防禦權，並符合直接
      審理與言詞審理原則之情形，相異其趣（最高法院96年度
      台上字第2098、910號等判決意旨參照）。又按告訴人乃
      被告以外之人，本質上屬於證人，其陳述被害經過，亦應
      依人證之法定偵查、審判程序具結，方得作為證據，同院
      93年台上字第6578號著有判例可茲為憑，是就告訴人陳述
      被害經過而言，刑事訴訟法並不存在所謂「告訴人陳述」
      之法定證據方法，一律「應」依其證人之本質踐行具結等
      法定調查程序，所得供述方具有證據能力，縱使非以證人
      身分傳訊告訴人到庭，就其陳述有關被害之經過時，亦應
      令其以證人身分具結作證，否則，如認告訴人非以證人身
      分所為未經具結之被害陳述，一旦符合容許傳聞證據之例
      外，即有證據能力，一則，已然混淆令證人具結之規定及
      傳聞法則在訴訟法上本質之差異，二則，勢將架空上開判
      例及刑事訴訟法第158條之3所欲透過具結擔保司法權作用
      正確行使之本旨；則若以告訴人所陳親身經歷之被害經過
      作為認定犯罪事實之依據時，除非有依法不得令其具結之
      情形，否則均應命其具結，若依法應具結而未具結時，該
      等被害事實之陳述，無證據能力，法院不得援其陳述作為
      判決之基礎，且依「證據絕對排除法則」（上開法文並無
      「除法律有規定者外」之例外規定），該未經具結之證言
      乃當然、絕對無證據能力，自不因當事人於審判程序之同
      意引用或視為同意而有不同（最高法院94年度台上字第32
      77、4436號判決均同此見解，可供參照）。
    (二)查本件被害人乙○○於97年8月15日以告訴人身分接受偵
      訊，就其遭被告攻擊之經過有所陳述，然檢察官未令其以
      證人身分作證並具結擔保其所述實在，此有該偵訊筆錄在
      卷可稽，參照上開說明，乙○○於偵查中之指述，自無證
      據能力。
三、除上開證據方法外，本件認定事實所引用之卷內卷證資料，
    並無證據證明係公務員違背法定程序所取得，與本案亦有自
    然之關連性，被告於審理程序迄至本案言詞辯論終結，均不
    爭執該等卷證之證據能力或提出關於證據能力之聲明異議，
    且無顯有不可信之情況或其他不得作為證據之情形，本院認
    引為證據為適當，是依刑事訴訟法第159條之4之規定，下述
    認定事實所引用之證據方法均有證據能力，合先敘明。
貳、實體部分：
一、訊據被告固不否認與告訴人乙○○於上開時、地發生爭吵，
    並與告訴人發生拉扯行為等情，惟矢口否認有何傷害告訴人
    之犯行，辯稱略以：伊根本不想跟告訴人有衝突，伊只會動
    口不會動手的，告訴人辯不過伊就拳打腳踢，伊為了防衛自
    己與小孩的安全，當然要衝過去阻擋告訴人的行為，伊衝過
    去時告訴人也會反抗，兩人就發生衝突，伊去阻擋告訴人下
    一個暴力動作，告訴人就開始反擊，然後就動手動腳，拉拉
    扯扯難免會受傷，拉拉扯扯並不構成傷害罪，伊行為非出於
    故意或過失不罰，伊沒有主觀上的故意。根據刑法第23 條
    ，要主張正當防衛云云。經查：
    (一)上開事實，業據證人即告訴人乙○○於本院審理中到庭結
      稱：「我當時還與我先生住在家裡。」、「當天是我要去
      上班，我先生沒有上班，時間約早上八、九點時，我先生
      表示他無法照顧小孩，因為我當時是擔任家庭清潔的工作
      ，一個星期去一次，因為我先生沒有工作，這個打掃的時
      間他以前就知道，他是故意不讓我去打掃而說他有事，後
      來我就生氣跟被告吵架，我當時就拿桌上的東西砸在地上
      ，被告就衝過來抓著我的頭髮打我，小孩當時也在場。」
      、「後來我先生就衝過來抓著我的頭髮打我，當時小孩是
      坐在客廳沙發上，當時小孩才剛滿兩歲過幾個月而已，後
      來他衝過來打我時我就回手，兩個人就打起來，我在93年
      時就有聲請過通常保護令，是我朋友到家裡，沒有跟被告
      說，被告就說我把家裡弄得有油煙，他就拿桿麵棍打我，
      當時我的新電話也被他砸了，所以才聲請通常保護令。」
      、「（問：他打你哪些部位？）頭、臉、鼻子打到流血、
      手臂還有背後，但是背後的傷看不出來，當時是坐救護車
      到忠孝醫院驗傷。」、「（問：打完之後後來的情形？）
      我就打電話報警，由警察來把我帶出來，連衣服上都是血
      ，他們就把我送到忠孝醫院。」、「（問：他打你哪些部
      位，請敘述確切位置？）打我的頭的後面及耳朵旁邊也有
      、鼻子，其他的我不太記得。」、「在客廳是打架，然後
      拖到浴室打。」等語綦詳，又證人乙○○所述受傷部位，
      亦核與其於97年2月1日，因因上開被告犯行而至臺北市立
      聯合醫院忠孝院區所檢驗受傷部位相符，亦有臺北市立聯
      合醫院忠孝院區97年2月1日驗傷診斷書在卷可稽（見他字
      卷第6頁），此外，被告亦受有傷勢，亦有國泰醫院家庭
      暴力事件驗傷診斷證明書在卷可按（本院卷第22頁），是
      被告與證人乙○○於97年2月1日上午8、9時許左右，在臺
      北縣汐止市○○路○段322巷14號7樓內確有發生互毆行為
      ，而致證人乙○○受有如事實欄所示傷害情形，應可認定
      。
    (二)被告於本院審理時雖辯稱：係證人乙○○拳打腳踢，為防
      衛自己與小孩安全，所以衝過去阻擋證人乙○○之行為云
      云（見本院卷第51頁背面），惟查，證人已證稱被告有抓
      住其頭髮毆打伊等語，顯見被告非僅係出手阻擋，而顯有
      積極出手毆打之舉措，且衡諸證人所受傷勢為有頂葉處頭
      皮21公分紅腫、枕葉處頭皮43公分紅腫、左眉毛處2
      2.5公分瘀腫、左側臉部43公分紅腫、右手背3.52
      公分瘀紅腫、上嘴唇1.51公分紅腫及鼻部32公分瘀腫
      多處外傷，其中頂葉處頭皮21公分紅腫、枕葉處頭皮4
      3公分紅腫係於證人頭部背面經檢驗所示，有上開臺北
      市立聯合醫院忠孝院區97年2月1日驗傷診斷書所附人體部
      分圖可按，則被告若僅為阻擋證人乙○○拳打腳踢行為，
      應不致於導致證人於於頭部頭部背面有上開傷勢呈現，況
      證人已遭毆打致鼻子流血，顯見被告應有積極徒手毆打證
      人舉措，而非僅係因為阻擋行為，應可認定，被告前開所
      辯，已屬無據。再者，證人乙○○係於案發後自行報警，
      而至臺北市立聯合醫院忠孝院區就診，是前揭診斷證明書
      應係於案發後隨即至醫院看診所取得，又各大醫院之急診
      醫師應屬輪值而非固定，則證人乙○○當日既係依據臺北
      市立聯合醫院忠孝院區之急診程序隨機看診，當無取得不
      實之醫生診斷證明之可能，且其所證與被告互毆之經過，
      核與其所受傷勢相符，前已敘明，自堪認定。
    (三)再按，刑法上正當防衛之防衛行為須具有「必要性」，亦
      即其防衛之反擊行為，須出於必要，如為防衛自己或他人
      之權利，該項反擊行為顯然欠缺必要性，非不可排除，即
      不能成立正當防衛，以阻卻違法；亦即，縱令一方先行出
      手，還擊之一方，在客觀上苟非單純對於現在不法之侵害
      為必要排除之反擊行為，因其本即有傷害之犯意存在，自
      無主張防衛權之餘地，最高法院著有79年度台上字第38號
      判決、96年度台上字第3526號判決可資參照。查，被告雖
      辯稱：伊應係正當防衛云云。惟查，審諸被告所提出之國
      泰醫院家庭暴力事件驗傷診斷證明書所示，固有擦挫傷、
      瘀傷及撕裂傷等情形，然被告所受傷勢係分佈於臉部、右
      肩、右手及頸部，若其有遭受重大攻擊而非以反擊方式而
      防衛其權利必要，何以其左手及身體其餘部位均未見有重
      大傷勢，況於當日亦無被告子女之驗傷紀錄，是依證人所
      受傷勢程度、所受傷害分佈部位，應認被告乃達到反擊目
      的，而起意傷害證人乙○○，非屬單純防衛自己權利之意
      思，對於現在不法之侵害為必要排除之行為，是被告本有
      傷害之犯意存在，自無主張防衛權之餘地，因認被告所辯
      ，自無足採為正當防衛之事由，揆諸上開判決意旨及說明
      ，被告不得據此卸免刑責。綜上所述，被告所辯並不足採
      ，本件事證明確，被告犯行堪以認定。
二、按家庭暴力防治法所稱家庭暴力，係指家庭成員間實施身體
    或精神上不法侵害之行為；所稱家庭暴力罪，係指家庭成員
    間故意實施家庭暴力行為而成立其他法律所規定之犯罪，家
    庭暴力防治法第2條第1款、第2款分別定有明文。查被告與
    告訴人為配偶關係，卻對告訴人為傷害行為，自該當家庭暴
    力防治法所稱之家庭暴力罪。是核被告甲○○所為，係犯家
    庭暴力防治法第2條第2款及刑法第277條第1項之普通傷害罪
    。爰審酌被告素行、犯罪動機、智識程度，且被告與告訴人
    因家庭細故發生爭執，而出手毆打告訴人，導致告訴人受有
    前述傷害，兼衡其犯罪之手段、生活狀況及犯罪所生危害等
    一切情狀，量處如主文所示之刑，並諭知易科罰金之折算標
    準。
、公訴不受理部分：
一、公訴意旨略以：被告甲○○於97年4月25日前某日，在臺北
    市○○區○○路一段350號4樓之33住處內，持鞋子動手毆打
    其女馬００（94年10月出生，年籍詳卷），使馬００於閃躲
    時撞及桌子而受有右側臉部瘀腫之傷害，因認被告甲○○刑
    法第277條第1項之普通傷害罪。案經馬００之法定代理人乙
    ○○訴由臺灣臺北地方法院檢察署檢察官偵查起訴。
二、按告訴乃論之罪，告訴人於第一審辯論終結前得撤回其告訴
    ，又告訴經撤回者，應諭知不受理之判決，刑事訴訟法第23
    8條第1項、第303條第3款分別定有明文。
三、查本件告訴人乙○○告訴被告甲○○傷害其女馬００（94年
    10月出生）案件，起訴書認係觸犯刑法第277條第1項之普通
    傷害罪，依同法第287條前段之規定，須告訴乃論。茲據告
    訴人撤回被告甲○○傷害其女馬００部分告訴，有刑事撤回
    告訴狀1紙在卷可稽，依照首開說明，本件爰不經言詞辯論
    ，逕為諭知不受理之判決。
據上論斷，應依刑事訴訟法刑事訴訟法第284條之1、第299條第
1項前段、第303條第3款、第307條，家庭暴力防治法第2條第2款
，刑法第277條第1項、第41條第1項前段，刑法施行法第1條之1
，判決如主文。
本案被害人乙○○部分經檢察官蔡偉逸到庭執行職務。
中    華    民    國    98    年     2    月    20    日
                  刑事第十庭        法  官  呂煜仁
上正本證明與原本無異。
如不服本判決應於收受送達後10日內向本院提出上訴書狀，並應
敘述具體理由；其未敘述上訴理由者，應於上訴期間屆滿後20日
內向本院補提理由書（均須按他造當事人之人數附繕本）「切勿
逕送上級法院」。告訴人或被害人如對於本判決不服者，應具備
理由請求檢察官上訴，其上訴期間之計算係以檢察官收受判決正
本之日期為準。
                                    書記官  曹尚卿
中    華    民    國    98    年    2     月    20    日
附錄本案論罪科刑法條
中華民國刑法第277條
（普通傷害罪）
傷害人之身體或健康者，處 3 年以下有期徒刑、拘役或 1 千元
以下罰金。
犯前項之罪因而致人於死者，處無期徒刑或 7 年以上有期徒刑；
致重傷者，處3年以上10年以下有期徒刑。
家庭暴力防治法第2條
本法用詞定義如下：
一、家庭暴力：指家庭成員間實施身體或精神上不法侵害之行為
    。
二、家庭暴力罪：指家庭成員間故意實施家庭暴力行為而成立其
    他法律所規定之犯罪。
三、騷擾：指任何打擾、警告、嘲弄或辱罵他人之言語、動作或
    製造使人心生畏怖情境之行為。
四、跟蹤：指任何以人員、車輛、工具、設備或其他方法持續性
    監視、跟追之行為。
五、加害人處遇計畫：指對於加害人實施之認知教育輔導、心理
    輔導、精神治療、戒癮治療或其他輔導、治療。


司法院資訊處製作；財團法人民間司法改革基金會備份。
